最高法院刑事判決　　　　　　九十四年度台上字第四八五九號
　　上　訴　人　甲○○
　　選任辯護人　李平義律師
上列上訴人因業務過失致人於死案件，不服台灣高等法院台中分
院中華民國九十一年十一月二十七日第二審判決（九十一年度交
上易字第一六八０號，起訴案號：台灣台中地方法院檢察署九十
一年度偵字第九七六八號），提起上訴，本院判決如下：
    主  文
上訴駁回。
甲○○緩刑年。
    理  由
本件原判決認定上訴人甲○○係啟阜建設工程股份有限公司（以
下簡稱啟阜公司）向內政部營建署中區工程處所承攬「東西向快
速公路建設計劃彰濱台中線〔快速台中段〕ＥＷ三○一標（即十
四公里六八○公尺至十六公里一○○公尺）工程」之工務所所長
，為從事業務之人。緣「東西向快速公路建設計劃彰濱台中線〔
快速台中段〕ＥＷ三○二標工程」係由德昌營造股份有限公司（
以下簡稱德昌公司）所承攬，並於民國八十九年五月十五日竣工
，同年九月二十八日由內政部營建署中區工程處驗收完畢，惟因
啟阜公司所承攬之前開ＥＷ三○一標工程尚未竣工，且因施工需
求而須借用前開由德昌公司所承攬之ＥＷ三○二標工程平面道路
，遂由啟阜公司（由郭榮欽代表）、德昌公司（由張文振代表，
甲○○亦在場）於八十九年七月十八日，在啟阜公司ＥＷ三○一
工務所召開會議，雙方協議德昌公司所承攬之ＥＷ三○二標工程
平面道路部分出借予啟阜公司，但應由啟阜公司負責維護道路清
潔及交通安全，而內政部營建署中區工程組亦據此發書函請啟阜
公司確實加強相關交通改道指示及安全防護設施。詎上訴人為前
開工地負責人，原應注意該工地車行駛之環中路二段為四車道以
上道路，其南向車道以紐澤西護欄全部封閉，施工或管理單位應
設置適當警示措施或告示，而於夜間應有反光或施工警告燈號，
而依當時情形亦無不能注意之情事，其竟未遵守前開規定，亦未
依內政部營建署中區工程組前開書函指示，設置適當警示措施或
告示，復未於夜間設置反光或施工警告燈號，致於九十年七月二
十四日凌晨二時二十分許，適被害人江聰旭騎乘車號ＨＦ九─一
八六號機車，沿台中市○○路由南往北方向行駛，行至環中路二
段二五一之一號前時，因疏未注意車前狀況，且因該處亦無適當
警示措施或告示，致未發現該道路已全部設置紐澤西護欄封閉，
其所騎乘前開機車遂直接衝撞前開紐澤西護欄並翻過護欄後，人
車倒地，而顱內出血及胸腹腔內出血，經送台中市中港澄清醫院
急救無效，於同日五時二十五分許死亡等情。係以上開事實，訊
據上訴人已坦承其係啟阜公司ＥＷ三○一標工務所所長，並設置
前開紐澤西護欄不諱。而被害人騎乘機車，於前開時、地衝撞紐
澤西護欄翻過護欄後人車倒地，致顱內出血及胸腹腔內出血，經
送台中市中港澄清醫院急救無效，於同日五時二十五分許死亡，
業據被害人之父江南輝指述綦詳，核與證人廖本鎰於警詢所述情
節相符，復有台中市警察局第四分局西屯分駐所受理各類案件紀
錄表、相驗案件初步調查報告表與現場相片、道路交通事故調查
報告表、職務報告，及檢察官督同檢驗員相驗明確，製有相驗屍
體證明書、驗斷書與勘驗筆錄、相片等均附卷可稽。並以道路因
施工、養護或其他情況致交通受阻，應視需要設置各種號誌或拒
馬、交通錐等，夜間應有反光或施工警告燈號，必要時並應使用
號誌或派旗手管制交通；前項各種交通管制設施，施工單位應於
道路施工前，依施工狀況審慎規劃，俟裝設完成後，始得動工，
道路交通標誌標線號誌設置規則第一百四十五條第一項、第二項
分別著有明文。而前開ＥＷ三○二標工程係由德昌公司承攬，並
於八十九年五月十五日竣工，同年九月二十八日由內政部營建署
中區工程處驗收完畢，惟因啟阜公司所承攬之前開ＥＷ三○一標
工程尚未竣工，且須借由ＥＷ三○二標工程平面道路以便施工，
遂由啟阜公司（由郭榮欽代表）、德昌公司（由張文振代表）於
八十九年七月十八日，在啟阜公司ＥＷ三○一工務所召開會議，
雙方達成決議內容為「一、借用ＥＷ三○二標工程平面道路部分
，其交通維持設施費用由啟阜工程自行支付，含交通安全及道路
清潔、維護。二、使用之道路於竣工驗收前，啟阜工程須依現狀
復原歸還。三、ＥＷ三○二標現有圍籬須移動部分，由啟阜工程
自行處理，日後依原數量交還。四、ＥＷ三○二標高架橋及匝道
路段由德昌營造自行維護，平面道路啟阜工程未使用部分亦同。
」，此有前開會議記錄附卷可稽（見相驗卷第八四頁），並據證
人郭榮欽、張文振證述在卷；而內政部營建署中區工程組於接獲
雙方協議後亦曾發函予啟阜公司，請該公司確實加強相關交通改
道指示及安全防護設施以利工程，亦有該組八十九年八月十四日
八九營署北工二字第○五三四四號書函附卷可憑（見相驗卷第八
六頁）；至被害人所衝撞之前開紐澤西護欄係啟阜公司所設置，
據上訴人供述在卷，核與證人郭榮欽證述情節相符；而上訴人為
啟阜公司所承攬前開工地之負責人，亦據其供述在卷，並有啟阜
公司八十九年五月十二日（八九）啟土字第一八○二二號函在卷
可憑（見相驗卷第三四頁）；則為防止碰撞前開紐澤西護欄，夜
間應有反光或施工警告燈號安全防護設施，且應由上訴人即啟阜
公司前開工地之負責人設置無疑。惟前開地點並未設置反光或施
工警告燈號等安全防護設施，業據證人即警員林大立於原審審理
時證述明確（見原審卷九十一年六月二十八日審判筆錄），並有
前開相驗案件初步調查報告表與現場相片可稽（見相驗卷第二四
－二七頁）。乃上訴人並無不能注意之情事，其竟應注意能注意
而疏未注意設置適當警示措施或告示，致被害人疏於注意車前狀
況衝撞前開紐澤西護欄而死亡，上訴人應負過失責任至明。況本
件車禍事件經送台灣省台中市區車輛行車事故鑑定委員會鑑定，
亦認為本件車禍係「江聰旭駕車疏於注意車前狀況所致，惟審酌
肇事時為夜晚時間，機車行駛之環中路二段為四車道以上道路，
其南向道路以紐澤西護欄全部封閉，依據道路交通標誌標線號誌
設置規則第一百四十五條第二項第七款或第十四款規定，施工或
管理單位應設置適當警示措施或告示，然查據卷附資料似未記載
有前揭規則規定之必要設施，若如此，認為該道路施工或管理單
位之疏忽，應係本案肇事次因」（見相驗卷第六三頁），有該委
員會九十一年二月二十六日中市鑑字第九一○○二六號函示一件
附卷可稽。又被害人確因衝撞前開紐澤西護欄致顱內出血、胸腹
腔內出血，而經送台中市中港澄清醫院急救無效，於同日五時二
十五分許死亡等事實，業如前述，則被害人因衝撞前開紐澤西護
欄死亡，與上訴人之過失行為間顯有相當因果關係，為其所憑之
證據及認定之理由。而以上訴人否認有何過失致人於死之犯行，
辯稱：啟阜公司只借用紐澤西護欄往三○一標工程之部分，在護
欄之前至廣福路部分（即其餘三○二標道路工程部分）並未借用
，應仍由德昌公司負責，在廣福路部分原有一圍籬，不知為何被
拆除，不應由其負過失致人於死之責任云云，如何係事後圖卸刑
責之詞，不足採信，亦於理由內詳加指駁說明。乃認本件事證明
確，上訴人所為係犯刑法第二百七十六條第二項之業務過失致人
於死罪，公訴人認應依同法條第一項之普通過失致人於死罪處斷
，尚有未洽，依法變更其起訴法條，因而維持第一審適用刑法第
二百七十六條第二項、罰金罰鍰提高標準條例第一條前段，量處
上訴人有期徒刑七月之判決，駁回上訴人在第二審之上訴，經核
於法尚無違誤。上訴意旨略稱：(一)、原判決認定上訴人犯刑法第
二百七十六條第二項之罪，所依據之台灣省台中市區車輛行車事
故鑑定委員會之鑑定報告、啟阜公司與德昌公司於八十九年七月
十八日召開之會議決議、內政部營建署中區工程組八十九年八月
十四日營署北工二字第○五三四四號函、啟阜公司八十九年五
月十二日啟土字第一八○二二號函，均未於審判庭向上訴人宣讀
或告以要旨，予上訴人辯論機會，所踐行之訴訟程序已有瑕疵，
且採證認事與證據法則有違。(二)、啟阜公司承攬之ＥＷ三○一標
工程與德昌公司承攬同段三○二標工程，仍在營造階段，並未完
工通車，乃全線封閉狀態，應無「道路交通標誌標線號誌設置規
則」之適用，原審援引該規則為上訴人過失認定之依據法則適用
不當。(三)、本件車禍之發生，係因三○二標之雇主或管理單位，
未依營造安全衛生設施標準，於三○二標及廣福路口之交會處，
設置柵欄阻止外車誤闖所致。原審以上訴人未依道路交通標誌標
線號誌設置規則，設置防止交通事故發生之必要措施，而認上訴
人有過失，認事用法違誤。(四)、案發地點以南之三○二標平面道
路，與啟阜公司之三○一標工程施工無關，不在借用之範圍，原
審誤以三○二標工程平面道路部分均屬啟阜公司借用範圍，顯與
卷證資料不符。(五)、有導致交通事故發生之虞，而需設置防止措
施之工作場所，係三○二標與廣福路交會處，並非啟阜公司三○
一標之工作場所，三○二標管理單位未注意廣福路口之甲種柵欄
已被拆走，管理疏忽，乃過失責任所在，豈能諉責上訴人工作場
所未設置防護措施，而認上訴人有疏失，原判決認事用法不當。
(六)、內政部營建署中區工程組函啟阜公司應加強相關交通改道指
示及安全防護設施，係因該工程組不明狀況所引起之誤會，原審
援引為認定上訴人犯罪事實之依據，已有不合，且有應調查之證
據未予調查之違法等語。
惟按訴訟程序雖係違背法令而顯然於判決無影響者，不得為第三
審上訴之理由，刑事訴訟法第三百八十條規定甚明；而證據之取
捨及事實之認定，乃事實審法院職權之行使，苟與經驗法則及論
理法則無違，亦不得任意指為違背法令。原判決認定上訴人有過
失致人於死之事實，所憑之證據即被害人之父江南輝指述，證人
廖本鎰、郭榮欽、張文振、黃金山、林大立等人證述，台中市警
察局第四分局西屯分駐所受理各類案件紀錄表、相驗案件初步調
查報告與現場照片、道路交通事故調查報告表、職務報告、相驗
屍體證明書、驗斷書及勘驗筆錄、相片、會議紀錄、警詢、偵查
及各審筆錄等重要證據，依原審審判筆錄記載，均於審判庭上對
上訴人提示並告以要旨，有該筆錄在卷可稽。而其中會議紀錄，
乃係「啟阜公司與德昌公司之會議決議」，上訴人所指原審未就
此項會議決議向其宣讀或告以要旨，有違訴訟程序尚非有據。至
於台灣省台中市區車輛行車事故鑑定委員會之鑑定報告、內政部
營建署中區工程組及啟阜公司之函文，乃原審認定上訴人有過失
責任之參考文件，雖於審判庭漏未提示或告以要旨，但該等文件
並非認定上訴人犯罪之主要證據，其訴訟程序固有違背法令，惟
顯然於判決無影響，自不得執為上訴之理由，亦難執此指摘原審
有應調查之證據未予調查，及採證認事與證據法則有違之情形。
又為達道路管理、維護交通秩序、確保交通安全目的，凡可供公
眾通行及車輛行駛之處所，不論現時是否已供通行，均應受有關
交通安全法令之規範。本案ＥＷ三○一標工程雖尚在營造階段，
但借用部分平面道路之三○二標工程，既已竣工完成驗收，且其
圍籬已拆除，有使人誤會該路段已全線通車而予行駛之可能，此
為上訴人所應注意並能注意之事項，則上訴人在其負責施工之路
段，設置紐澤西護欄封閉車輛進出之際，自應依道路交通安全有
關法令規定為安全措施，例如設置反光或施工警告燈號等以促使
誤駛入之人車注意，避免發生意外，乃上訴人負責施工之單位，
僅放置紐澤西護欄封閉道路，未設置任何警告燈號等安全設施，
致使被害人騎機車誤入該路段衝撞護欄受傷而死亡，原判決引用
道路交通標誌標線號誌設置規則有關規定，認定上訴人未設置適
當警示措施，對於被害人之死亡有相當因果關係，而有業務過失
致人於死之責任，洵無適用法則不當及認定事實與卷證資料不符
之違誤。至於德昌公司將其設置之圍籬，於其工程驗收後拆除，
對於本件交通事故是否有過失責任，上訴人仍不能據為免責之事
由，原判決已說明其理由甚詳，並無認事用法不當之可言。從而
上訴人就原判決已明白論斷之事項及原審採證認事之職權行使，
猶執陳詞，任意指摘原判決違背法令，難認有理由，應予駁回。
惟本院姑念本件車禍之發生，被害人因疏未注意車前狀況，與有
過失，上訴人於原審判決後，已與被害人父母在南投縣埔里鎮調
解委員會調解，賠償新台幣四百二十萬元，有調解筆錄影本在卷
可稽，且查上訴人未曾受有期徒刑以上刑之宣告，有台灣高等法
院被告全國前案紀錄表附卷足憑，經本件刑之宣告，當知所警惕
而無再犯之虞，因認其所宣告之刑，以暫不執行為適當，爰併予
宣告緩刑三年，用勵自新。
據上論結，應依刑事訴訟法第三百九十六條、刑法第七十四條第
一款，判決如主文。
中　　華　　民　　國　九十四　年　　九　　月　　八　　日
                      最高法院刑事第六庭
                          審判長法官  莊　登　照
                                法官  洪　明　輝
                                法官  黃　一　鑫
                                法官  魏　新　和
                                法官  林　秀　夫
      本件正本證明與原本無異
                                      書  記  官
中　　華　　民　　國　九十四　年　　九　　月　 十二 　日
                                                      Ｔ
附錄本案論罪科刑法條：
刑法第二百七十六條
因過失致人於死者，處二年以下有期徒刑、拘役或二千元以下罰
金。
從事業務之人，因業務上之過失犯前項之罪者，處五年以下有期
徒刑或拘役，得併科三千元以下罰金。
